【裁判字號】    97,上易,323
【裁判日期】    980505
【裁判案由】    返還借款
【裁判全文】
臺灣高等法院民事判決                 97年度上易字第323號
上  訴  人  利園海鮮樓企業有限公司
法定代理人  戊○○
訴訟代理人  王依齡律師
複代理人    楊智全律師
被上訴人    有樂實業股份有限公司
法定代理人  丁○○
            丙○○
共      同
訴訟代理人  莊秀銘律師
            甘義平律師
            徐紹鐘律師
上列當事人間請求返還借款等事件，上訴人對於中華民國97年2
月27日臺灣臺北地方法院96年度訴字第4430號第一審判決提起上
訴，並為訴之追加，本院於98年4月21日言詞辯論終結，判決如
下：
    主      文
上訴及追加之訴均駁回。
第二審訴訟費用（含追加之訴部分）由上訴人負擔。
    事實及理由
一、經查：
    (一)、上訴人於民國（下同）96年6月5日提起本件返還借款訴
        訟（見原審卷第6頁原審法院收狀戳記章）前，被上訴
        人業經主管機關於96年4月4日廢止其公司登記，惟其公
        司尚未為清算乙節，有卷附公司登記資料查詢、台灣台
        北地方法院97年5月9日北院隆民科明字第0970004623號
        函可憑（見本院卷(一)第13頁、第23頁）；而上訴人主張
        本件借款係發生於被上訴人公司廢止登記前，自屬被上
        訴人清算範圍內之事項，故被上訴人於此範圍內視為尚
        未解散，其法人格仍視為存續（公司法第26條之1準用
        第24至25條參照），合先陳明。
    (二)、又被上訴人公司並未另行選任清算人，自應以其公司董
        事即丙○○、丁○○（見本院卷第14頁董監事資料）為
        清算人（公司法第322條參照），且於本件因清算範圍
        內之事項涉訟，視為公司負責人（公司法第8條第2項參
        照），次予敘明。
    (三)、上訴人原起訴主張被上訴人因訴外人甲○○○（下稱甲
        ○○○）向其借款，而簽立承還保證書予其，爰依借款
        及債務承擔之法律關係，提起本件訴訟；嗣於本院審理
        中，追加依擔保契約及保證契約請求權（見本院卷(一)第
        24至28頁），此部分核與上訴人起訴請求之基礎事實同
        一，依民事訴訟法第446條第1項但書、第255條第1項第
        2款規定，應予准許，併此陳明。
二、上訴人起訴主張：甲○○○向伊借款新台幣（下同）115萬
    2000元，並由被上訴人委由溫上林代其公司於90年1月1日簽
    立承還保證書，約定由被上訴人承擔前開債務並載明清償條
    件。惟被上訴人於清償條件成就後，仍未清償，爰依借款及
    債務承擔之法律關係，求為命被上訴人應給付伊115萬2000
    元及加付法定遲延利息之判決。原審為上訴人全部敗訴之判
    決，經其不服提起上訴，經本院准其追加擔保契約及保證契
    約請求權，並於本院聲明：(一)原判決廢棄。(二)被上訴人應給
    付伊115萬2000元，及加計自起訴狀繕本送達翌日起至清償
    日止之法定遲延利息。
三、被上訴人則以：伊委託甲○○○管理公司資產，而上訴人自
    61年起，即向伊承租坐落台北市○○○路○段105巷14-1及14
    -2號之有樂大廈1樓全部及2樓B、C、D室與地下停車場（下
    稱系爭不動產），供其經營餐廳使用，每年換約續租，系爭
    115萬2000元係作為押金之用，甲○○○並未向上訴人借款
    ，伊要無承擔債務或保證之意等語，資為抗辯。並於本院答
    辯聲明：如主文所示。
四、查，(一)被上訴人委託甲○○○管理其公司之資產；(二)上訴人
    自61年起，向被上訴人承租系爭不動產，每年換約續租；兩
    造於92年1月1日所訂立之租約載明押租金為115萬元；(三)上
    訴人於另案遷讓房屋事件中，已就前開押金115萬元與上訴
    人積欠被上訴人92年6月1日至同年12月31日之租金為抵銷等
    情，有卷附房屋租賃契約書、原法院93年度北簡字第701號
    簡易民事判決、原法院96年度簡上字第403號民事判決、最
    高法院97年度台簡上字第21號民事判決可憑（見本院卷(一)第
    128至157頁、原審卷第30至39頁、本院卷(一)第81至89頁、本
    院卷(二)第3至5頁），並為兩造所不爭執（見原審卷第115至
    116頁、第132至133頁、第145頁），堪信為真。
五、本院應審究者為(一)甲○○○有無向上訴人借款115萬2000元
    ？(二)被上訴人有無承擔、保證或擔保系爭115萬2000元？茲
    分別論述如下：
(一)、甲○○○有無向上訴人借款115萬2000元？
  1.按當事人主張有利於己之事實者，就其事實有舉證之責任，
    民事訴訟法第277條前段定有明文。又消費借貸，為要物契
    約，須以金錢或其他代替物之交付為構成要件，如對借款契
    約成立合意，及交付金錢之事實有爭執，自應由主張有借貸
    契約成立之合意，及已交付之貸與人負舉證責任，此觀民法
    第474條之規定自明（最高法院43年度台上字第377號判例；
    同院79年度台上字第2722號判決意旨參照）。
  2.上訴人主張：甲○○○向伊借款115萬2000元云云，固據提
    出借據、簽收簿為證（見本院卷(一)第224至225頁）。惟查：
    (1)、觀諸前開借據立借據人欄及簽收簿固有「甲○○○」之
        簽章及印文（見本院卷(一)第224頁），然甲○○○否認
        該簽章及印文之真正；經本院送請法務部調查局鑑定結
        果，亦認定該借據及簽收簿之「甲○○○」簽章及印文
        ，與甲○○○之親筆簽章及其慣用印章所蓋用之印文，
        均不同乙節，有卷附該局98年2月13日調科貳字第09800
        054290號鑑定書可參（見本院卷(二)第36至39頁），可徵
        前開借據、簽收簿內「甲○○○」之簽章及印文，顯非
        甲○○○所為甚明。
    (2)、此外，上訴人亦無法提出其他證據，證明前開借據及簽
        收簿係甲○○○所為乙事，要難僅憑前開借據及簽收簿
        有非真正之「甲○○○」簽章及印文，即可謂甲○○○
        與上訴人間有成立借款契約，向上訴人借款115萬2000
        元。故上訴人主張甲○○○向其借款115萬2000元云云
        ，並無可取。
  3.上訴人又主張：若甲○○○並未向伊借款，則被上訴人怎會
    委由第三人溫上林簽訂承還保證書，可見甲○○○確實有向
    伊借款115萬2000元云云，固據提出承還保證書為證（見原
    審卷第7頁）。然查：
    (1)、按解釋意思表示，應探求當事人之真意，不得拘泥於所
        用之辭句，民法第98條定有明文。又，解釋契約，應於
        文義上及論理上詳為推求，以探求當事人立約時之真意
        ，並通觀契約全文，斟酌訂立契約當時及過去之事實、
        交易上之習慣等其他一切證據資料，本於經驗法則及誠
        信原則，從契約之主要目的及經濟價值作全盤之觀察，
        以為其判斷之基礎，不能徒拘泥字面或截取書據中一二
        語，任意推解致失其真意（最高法院19年上字第28號判
        例、同院39年台上字第1053號判例及同院96年度台上字
        第2631號判決意旨參照）。
    (2)、觀諸系爭於90年1月1日立具之承還保證書內記載：「立
        保證書人蔡火欽（已過世）茲領甲○○○向台端無息借
        用之左列金額，於台端遷讓租用之坐落台北市○○○路
        ○段105巷14-2號有樂大廈（二樓、二樓之ABC室及地下
        停車場）部分，交還該甲○○○同時照原額返還不為增
        加給付。但台端如有積欠租金、水電瓦斯、管理費及電
        話費、暨營業上一切稅捐時，由左列金額中扣付之。
        一金額：新台幣壹佰壹拾伍萬貳仟元整。．．．」（見
        原審卷第7頁）；該保證書並附註「還屋為新保證書生
        效時，月租金自動生效，同時退還；立書據因押金保單
        於有樂實業（股）公司」（見同上頁）等情以觀，若甲
        ○○○有向上訴人借款115萬2000元，則被上訴人（即
        系爭不動產之出租人）與上訴人間並無借款契約存在，
        何需出具前開保證書記載「茲領甲○○○向台端無息借
        用之左列金額」，以表明其已自甲○○○處受領上訴人
        交付之115萬2000元？此顯與常理有違。況審酌上訴人
        自陳自61年起向被上訴人承租系爭不動產，而前開保證
        書並載明以上訴人遷讓返還承租之不動產時，作為無息
        返還前開115萬2000元之條件，且約定如上訴人積欠租
        金、水電瓦斯、管理費及電話費、暨營業上一切稅捐時
        ，由前開115萬2000元中扣抵，並附註「還屋為新保證
        書生效時」，可徵兩造間既僅有租賃契約存在，則系爭
        115萬2000元當為押金之性質至明。
    (3)、再參酌被上訴人原係以經營房屋租賃為營業項目（見本
        院卷(一)第13頁），其與他承租人間之押金收據，亦係以
        出具承還保證書之方式為之，此有卷附承還保證書可稽
        （見本院卷(一)第168至170頁）；核與系爭承還保證書用
        詞（見原審卷第7頁）相符乙情以觀，益徵被上訴人出
        具系爭承還保證書記載「茲領甲○○○向台端無息借
        用之左列金額（指115萬2000元）」之真意，當係指收
        取上訴人所交付之押金之意已明。
    (4)、此外，上訴人亦無法舉證甲○○○或被上訴人有向其借
        款之情事，自難僅憑系爭保證書記載「茲領甲○○○向
        台端無息借用之左列金額（指115萬2000元）」乙詞，
        即謂甲○○○有向其借款115萬2000元。故上訴人主張
        ：若甲○○○並未向伊借款，則被上訴人怎會委由第三
        人溫上林簽訂承還保證書，可見甲○○○確實有向伊借
        款115萬2000元云云，仍無可採。
  4.上訴人另又主張：甲○○○既未向伊借款115萬2000元，則
    被上訴人何需支付伊利息云云，固據提出統一發票為證（見
    原審卷第82至84頁）。然查，被上訴人因自甲○○○處收取
    上訴人所交付之押金即115萬2000元，而押金係於兩造租賃
    契約終止時，被上訴人始應無息返還上訴人為條件（見原審
    卷第26頁）；是被上訴人將該金額存入銀行即有利息所得，
    並因申報營業所得，必須開立統一發票予被上訴人，核與被
    上訴人於前開各年度統一發票記載「押金利息」、或「保證
    金利息」、或「利息所得（保證金）」抑或是「保證金利息
    收入」等字樣相符；益見被上訴人出具前開保證書予上訴人
    ，保證於上訴人還屋時即原額返還甲○○○向上訴人受領之
    系爭115萬2000元（見原審卷第7頁），該金額自係屬押金性
    質至明。故上訴人主張：甲○○○既未向伊借款115萬2000
    元，則被上訴人何需支付伊利息云云，委無足取。
  5.上訴人再主張：若系爭115萬2000元係屬押金，與92年度之
    租賃契約記載押金115萬元亦屬不符，足見系爭115萬2000元
    為借款云云，固據提出92年度租賃契約為證（見原審卷第25
    至29頁）。然查，兩造間自61年起簽訂租約，每年換約一次
    ，迄至85年度始於租賃契約內記載押金金額為101萬0700元
    （見本院卷(一)第143頁反面），嗣於92年度調整押金為115萬
    元（見原審卷第26頁、本院卷(一)第155頁反面），此為兩造
    所不爭執；再參酌被上訴人應上訴人要求，將91年度月租金
    由28萬元調降為24萬元，則兩造於簽約洽商中，將前開115
    萬2000元調整為115萬元（僅相差2000元），自與常情不悖
    。要難僅憑92年度租賃契約記載租金為115萬元，即可謂該
    115萬2000元係甲○○○向其借款之款項。故上訴人主張：
    若系爭115萬2000元係屬押金，與92年度之租賃契約記載押
    金115萬元亦屬不符，足見系爭115萬2000元為借款云云，仍
    無足取。
  6.上訴人另又主張：若系爭115萬2000元為押金性質，則溫上
    林怎會於91年12月31日再開立收到115萬元之收據交伊收執
    ，可見系爭115萬2000元為借款云云，固據提出收據為證（
    見本院卷(一)第31頁）。但如前所陳，兩造間之租賃契約係每
    年換約一次，被上訴人並未另行退還押金（即繼續延用）乙
    事，此為上訴人所自陳（見本院卷(一)第127頁）；準此以觀
    ，溫上林於91年12月31日兩造換約時，出具前開收據交上訴
    人收執，僅係證明上訴人無庸再支付押金115萬元而已，尚
    不足以證明系爭115萬2000元即係借款。故上訴人主張：若
    系爭115萬2000元為押金性質，則溫上林怎會於91年12月31
    日再開立收到115萬元之收據交伊收執，可見系爭115萬2000
    元為借款云云，要無可取。
  7.綜上，上訴人既無法舉證證明甲○○○有向其借款115萬200
    0元之情事，則其主張甲○○○向其借款115萬2000元云云，
    並無可取。
(二)、被上訴人有無承擔、保證或擔保系爭115萬2000元債務？
  1.按債務之承擔，乃第三人與債權人或債務人所為以移轉債務
    為標的之契約，依法須第三人與債權人訂立契約，承擔債務
    人之債務，或與債務人訂約而經債權人承認而始克生效（民
    法第300條、第301條及最高法院20年上字第2017號判例意旨
    參照）。由此以觀，債務之承擔，自應以有債務之存在，且
    第三人與債務人訂立承擔債務契約或債權人承認由第三人承
    擔債務時，始發生債務承擔之效力。故上訴人主張債務承擔
    契約存在，自應就其對何人有300萬元之債務，且被上訴人
    與債務人間訂有承擔300萬元債務之契約存在，負舉證之責
    。
  2.承前所陳，上訴人既無法舉證證明甲○○○有向其借款115
    萬2000元之情事，且被上訴人出具系爭保證書僅係證明收取
    上訴人所交付之押金乙事，則上訴人主張被上訴人應承擔甲
    ○○○之借款債務云云，顯無可取。
  3.按稱保證者，謂當事人約定，一方於他方之債務人不履行債
    務時，由其代負履行責任之契約，民法第739條定有明文。
    且，保證債務之存在以主債務之存在為前提，主債務人所負
    債務縱有一部未經清償，而該部分已由債權人免除，因而主
    債務全部消滅者，保證債務當然隨之消滅（最高法院22年上
    字第495號判例意旨參照）。承前，上訴人既無法舉證甲○
    ○○與其有借款契約存在，則被上訴人即無負保證責任之義
    務；況被上訴人出具系爭承還保證書，僅係保證返還上訴人
    所交付之押金而已，業如前述，故上訴人執被上訴人出具之
    系爭承還保證書，主張上訴人應負甲○○○向其借款之保證
    責任云云，要無可採。
  4.上訴人又主張：被上訴人既出具系爭承還保證書，即應對伊
    負擔保返還系爭115萬2000元責任云云。但如前所述，系爭
    115萬2000元既為押金性質，並非甲○○○向上訴人所負之
    借款債務，且兩造於92年度已將押金變更為115萬元（見原
    審卷第25至29頁、本院卷(一)第153至157頁）；而上訴人於另
    案遷讓房屋事件中，就此押金115萬元與積欠被上訴人之租
    金為抵銷抗辯，並經法院審酌准予抵銷等情，有卷附原法院
    93年度北簡字第701號簡易民事判決、原法院96年度簡上字
    第403號民事判決、最高法院97年度台簡上字第21號民事判
    決可憑（見原審卷第30至39頁、本院卷(一)第81至89頁、本院
    卷(二)第3至5頁），則上訴人於本院再行重複主張被上訴人應
    返還該115萬2000元，自屬無據。故上訴人主張：被上訴人
    既出具系爭承還保證書，即應對伊負擔保返還系爭115萬200
    0元責任云云，仍無可取。
六、從而，上訴人本於借款及債務承擔契約之法律關係，請求被
    上訴人應給付其115萬2000元及加計法定遲延利息，為無理
    由，不應准許。其假執行之聲請亦失所附麗，應併予駁回。
    原審為上訴人敗訴之判決，及駁回其假執行之聲請，於法並
    無不合。上訴意旨仍執前詞指摘原判決不當，求予廢棄改判
    ，為無理由，應予駁回。另上訴人於本院追加依擔保契約及
    保證契約之法律關係，請求被上訴人應如數給付前開金額及
    法定遲延利息部分，亦為無理由，應併予駁回。
七、另上訴人聲請傳訊證人乙○○、己○○，以資證明前開借據
    及簽收簿「甲○○○」簽章及印文為真乙節，但此部分既已
    經本院送鑑定前開「甲○○○」簽章及印文，均非甲○○○
    所有，故本院核無傳訊證人乙○○、己○○之必要；至於兩
    造其餘之攻擊或防禦方法，經本院審酌後均認與本件之結論
    無涉，茲不再一一論列，併予敘明。
八、據上論結，本件上訴及追加之訴均為無理由，依民事訴訟法
    第449條第1項、第78條，判決如主文。
中    華    民    國    98    年    5     月    5     日
                    民事第十三庭
                        審判長法  官 黃騰耀
                              法  官 陳姿岑
                              法  官 楊絮雲
正本係照原本作成。
不得上訴。
中    華    民    國    98    年    5     月    5     日
                              書記官 李華安


司法院資訊處製作；財團法人民間司法改革基金會備份。
